---
title: "4.1 Vizualizacija"
author: "Damir Pintar"
date: "December 12, 2016"
output: 
  #html_document: default
  ioslides_presentation: 
    fig_height: 4
    highlight: haddock
    smaller: yes
    transition: slower
    widescreen: yes
  
---

```{r setup, include=FALSE}
library(tidyverse)
knitr::opts_chunk$set(echo = TRUE)
```

## Eksploratorna analiza podataka

Eksploratorna analiza podataka - EDA (engl. *exploratory data analysis*): proces analize podatkovnog skupa s ciljem upoznavanja s podacima i donošenjem određenih zaključaka.

- često se identificiraju tri faze procesa:
    - transformacija podataka (engl. *data wrangling*)
    - vizualizacija podataka
    - izrada modela
- ove tri faze nisu slijedne već cirkularne i često se međusobno prožimaju

## Eksploratorna analiza podataka (2)
- osnovni cilj eksploratorne analize
    - odgovoriti na **pitanja** koje smišlja sam analitičar
    - bitna kreativnost i znatiželja; analitičar ima aktivnu ulogu, nije pasivan promatrač podataka
    - pitanja se najčešće tiču **varijabilnosti** podataka i **odnosa** između varijabli
    
## Eksploratorna analiza podataka (3)

1. Transformacija podataka 
     - već smo upoznali učenjem paketa `tidyr`, `dplyr` ...
2. Vizualizacija podataka 
    - paketi `base`, `grid`, `lattice`, `ggplot2`...
    - tema ove lekcije
3. Modeliranje podataka 
    - stvaranje sažetih, konciznih reprezentacija podataka kroz matematičke (i druge modele) 
    - upoznati ćemo kasnije

## Vizualizacija podataka u jeziku R

- R se često koristi kao "vizualizacijski alat" 
     - brojne mogućnosti za stvaranje profesionalnih, vizualno atraktivnih i lako interpretabilnih grafova.

- osnovna podrška za vizualizaciju - tzv. `base plotting` sustav
     - temelji se na generičkoj funkciji `plot`
     - ukratko - gotovo svaku popularniju klasu proslijedimo navedenoj funkciji što će često rezultirati kompetentnom vizualnom reprezentacijom
    

## ZADATAK 1 - funkcija `plot`

```{r, echo = T}
x <- 1:50
# proslijedite `x` i `x*x` funkciji `plot`

```



## ZADATAK 1 - funkcija `plot`

```{r, echo = T}
x <- 1:50
# proslijedite `x` i `x*x` funkciji `plot`
plot(x, x*x)

```


## Prednosti i nedostaci funkcije `plot`

Prednosti:

- jednostavno, brzo i učinkovito rješenje
- univerzalnost primjene

Nedostaci:

- grafu se mogu dodavati stvari, ali ne i modificirati
- složenost naglo raste sa porastom zahtjeva nad vizualizacijom

## Dodatni vizualizacijski paketi

Paket `grid`

- bogatiji skup funkcija od osnovne podrške
- nema podršku za "statistike" tako da je često prije vizualizacije potrebno "ručno" računanje vrijednosti koje želimo prikazati

<hr>

Paket `lattice`

- popularan za stvaranje tzv. "uvjetnih" ("facetiranih") grafova
- prilično autonoman, npr. ima podršku za automatsko stvaranje legendi i sl.
- nije zasnovan na formalnom modelu, teško proširivanje novim funkcionalnostima


## Paket `ggplot2`

- jedan od (općenito!) najpopularnijih R paketa
    - https://www.rdocumentation.org/trends
    
- zasnovan na tzv. "grafičkoj gramatici" (engl. *grammar of graphics*)

- temelji se na jasno definiranom formalnom modelu

- krivulja učenja inicijalno nešto strmija

## Paket `ggplot2` (2)


- odlična podrška za stvaranje širokog spektra vizualizacija na osnovu koncizne, jasne i sažete sintakse 

- omogućuje lako proširenje dodatnim funkcionalnostima

- reimplementiran i u drugim programskim jezicima (paket `ggplot` u *Python-u*, paket `gramm` u *Matlab*-u)


## Grafička gramatika i paket `ggplot2`

Grafička gramatika (engl. *grammar of graphics*) nam daje sljedeće:

* principe koji omogućuju stvaranje i interpretaciju kompleksnih vizualizacija
* naputke što predstavlja "dobro oblikovanu" ili "kvalitetnu" vizualizaciju

Grafove gledamo kao svojevrsne "rečenice" čije razumijevanje ovisi o tome kako pojedine komponente uklopiti u jasnu, razumljivu cjelinu.

Naputak - graf gledati kao sumu "komponenti" od kojih svaka ima svoju ulogu i doprinosi konačnom rezultatu.

* gramatička ispravnost nije garancija kvalitetne rečenice!


## Grafička gramatika i paket `ggplot2` (2)

Za početak, tri osnovne komponente:

1. **podaci** (koje želimo vizualizirati)
2. **estetike** (mapiranja podataka na elemente grafa)
3. **geometrije** (grafička reprezentacija podataka na grafu)

<hr>
`graf = podaci + mapiranje + geometrija `
<hr>

## **Podaci** <font color = "#DDDDDD">/ Estetike / Geometrija</font>

Podatkovni skup je ključna komponenta grafa, predstavlja "ono što želimo vizualizirati".

Podaci su neovisni od ostatka procesa vizualizacije, budući da se isti principi vizualizacije mogu primjeniti nad različitim podatkovnim skupovima).

   - ali: karakteristike podatkovnog skupa često direktno utječu na odabir daljnjih koraka.
    
    
## <font color = "#DDDDDD">Podaci / </font>Estetike <font color = "#DDDDDD">/ Geometrija</font>

Pojam "estetika" nema veze sa "znanosti o lijepom", ovdje se radi o odabiru kako ćemo na grafu prikazati (mapirati) pojedini stupac.

Uobičajeni princip: 

   - Kartezijev koordinatni sustav
   - osi *x* i *y* kao "osnovne estetike"
   - kada "određujemo osnovne estetike grafa" onda kažemo npr. "ovaj stupac/  varijablu stavljam na os x, a ovaj drugi stupac na os y"
   
## <font color = "#DDDDDD">Podaci / </font>Estetike <font color = "#DDDDDD">/ Geometrija</font>


Osi koordinatnog sustava nisu jedine estetike, ovisno o tome kakav graf crtamo estetike mogu biti:

- boja 
- oblik
- prozirnost
- tip uzorka (npr. način crtkanosti linije)
- itd.

Estetiku možemo interpretirati i kao "ono što se objašnjava legendom", pri čemu i osi *x* i *y* možemo smatrati svojevrsnim legendama.

## <font color = "#DDDDDD">Podaci / Estetike / </font> Geometrija</font>

"Geometrija" je zapravo "opis kako nešto nacrtati na grafu", tj. sam način vizualne reprezentacije.

To je ono što često zovemo "vrstom" grafa npr.:

- "točkasti graf" (engl. *scatterplot*)
- linijski graf
- stupčasti graf (engl. *bar chart*)
- histogram itd.

Svaka geometrija definira svoje parametre koji se mogu povezati sa estetikama (mapiranjima).

- npr. kod točkastog grafa pored koordinate svake točke možemo birati oblik "točke", boju, prozirnost itd.
- ako je parametar povezan sa estetikom onda će ovisiti o vrijednosti varijable (npr. boja opisuje vrijednost neke kategorije), ako ne onda je fiksiran na razini grafa (npr. želimo "crvene" točke)


## ZADATAK 2 - učitavanje okvira `mtcars`

Koristiti ćemo podatkovni skup `mtcars` koji dolazi sa jezikom R (paket `datasets`). Podatkovni skup možemo učitati u globalnu okolinu uz pomoć funkcije `data`.

```{r, echo = T}

# Učitajte podatkovni skup `mtcars` u globalnu okolinu

# proučite okvir `mtcars`  (head, glimpse, ?...)

```

## ZADATAK 2 - učitavanje okvira `mtcars` (2)

```{r, echo = T}

# Učitajte podatkovni skup `mtcars` u globalnu okolinu
data(mtcars)

# proučite okvir `mtcars`  (head, glimpse, ?...)
glimpse(mtcars)

```

## ZADATAK 2 - učitavanje okvira `mtcars` (3)

```{r, echo = T}
head(mtcars, 10)


```

## Crtanje prvog `ggplot2` grafa

Odabrani podatkovni skup `mtcars` ima 32 obzervacije i 11 varijabli (sve numeričkog tipa). Zamislimo da želimo vizualizirati odnos dvije varijable, npr. potrošnju (`mpg`, koja predstavlja broj milja koliko auto prijeđe na jedan galon benzina) i težinu (`wt`, izraženu u tisućama funti). 

Možemo odabrati sljedeći način mapiranja:

* težina automobila (`wt`) na *x* os grafa
* potrošnja (`mpg`) na *y* os grafa



## Crtanje prvog `ggplot2` grafa


```{r, eval = F}
ggplot() + 
layer( data = mtcars,                      # 1. podaci
       mapping = aes(x = wt, y = mpg),     # 2. mapiranja / estetike
       geom = "point",                     # 3. geometrija
       stat = "identity",                  # za sada zanemariti
       position = "identity")              # za sada zanemariti
```

## Crtanje prvog `ggplot2` grafa


```{r}
ggplot() + 
layer( data = mtcars,                      # 1. podaci
       mapping = aes(x = wt, y = mpg),     # 2. mapiranja / estetike
       geom = "point",                     # 3. geometrija
       stat = "identity",                  # za sada zanemariti
       position = "identity")              # za sada zanemariti
```

## Crtanje prvog `ggplot2` grafa

Obično ne koristimo funkciju `layer` već kombinaciju funkcija `ggplot` (u kojoj postavimo "zajedničke" parametre podataka i estetika) te odabrane pomoćne `geom_X` funkcije.

```{r}
ggplot(mtcars, aes(x = wt, y = mpg)) + geom_point()
```

## Crtanje prvog `ggplot2` grafa

Postoji i funkcija `qplot` koja zapravo "imitira" sintaksu funkcije `plot` i služi za lakšu prilagodbu paketu `ggplot` za funkcije naviknute na osnovne načine vizualizacije u R-u. Ovu funkciju nećemo koristiti u nastavku uglavnom zbog njezinih ograničenih mogućnosti.

```{r}
qplot(x = wt, y = mpg, data = mtcars)

```


## ZADATAK 3 - `shape` estetika 

Dodajmo još jednu varijablu u prikazani graf uz pomoć nove estetike - oblika točaka.

```{r}
# faktorizirajte varijablu `cyl`

# stvorite graf ovisnosti `mpg` o `wt`
# uz mapiranje `cyl` varijable na `shape` estetiku

```


## ZADATAK 3 - `shape` estetika 

```{r}
# faktorizirajte varijablu `cyl`
mtcars$cyl <- as.factor(mtcars$cyl)

# stvorite graf ovisnosti `mpg` o `wt`
# uz mapiranje `cyl` varijable na `shape` estetiku
ggplot(mtcars, aes(x = wt, y = mpg, shape = cyl)) + geom_point()

```



## ZADATAK 4 - `color` estetika 

Pogledajmo sada estetiku bojr - tj. `color` estetiku.

```{r}
# stvorite graf ovisnosti `mpg` o `wt`
# ovaj put mapirajte `cyl` varijable na `color` estetiku

```


## ZADATAK 4 - `color` estetika 


```{r}
# stvorite graf ovisnosti `mpg` o `wt`
# ovaj put mapirajte `cyl` varijable na `color` estetiku
ggplot(mtcars, aes(x = wt, y = mpg, color = cyl)) + geom_point()

```



## ZADATAK 5 - jedna varijabla na dvije estetike

Istu varijablu slobodno možemo mapirati na više estetika.

```{r}
# ponovite isti graf, ali varijablu `cyl` mapirajte
# i na `color` i na `shape` estetiku

```



## ZADATAK 5 - jedna varijabla na dvije estetike


```{r}
# ponovite isti graf, ali varijablu `cyl` mapirajte
# i na `color` i na `shape` estetiku
ggplot(mtcars, aes(x = wt, y = mpg, color = cyl, shape = cyl)) + geom_point()

```

## Preimenovanje osi, legende, dodavanje naslova

Ukoliko želimo, uz pomoć funkcije `labs` lako primenujemo osi ili legende te dodajemo naslov našem grafu. Sintaksa izgleda ovako:

`ggplot(... ) + ...`

`... + labs(x = "x os", y = "y os", ...`

`    title = "Naslov")`

## ZADATAK 6 - funkcija `labs`


```{r}
# na sljedećem grafu preimenujte osi i legendu
# te dodajte adekvatni naslov (najbolje nešto što objašnjava graf)
ggplot(mtcars, aes(x = wt, y = mpg, color = cyl, shape = cyl)) + geom_point() 

```

## ZADATAK 6 - funkcija `labs`


```{r}
# na sljedećem grafu preimenujte osi i legendu
# te dodajte adekvatni naslov (najbolje nešto što objašnjava graf)
ggplot(mtcars, aes(x = wt, y = mpg, color = cyl, shape = cyl)) + geom_point() +
labs(x = "Težina / 1000 lb", y = "Potrošnja / milja po galonu",
     color = "Broj cilindara", shape = "Broj cilindara",
   title = "Teži auti više troše (manje milja na jedan galon benzina)")

```

## Fiksni parametri geometrije

Estetike tj. mapiranja direktno utječu na parametre geometrije, tj. oni vise o vrijednostima varijabli koje mapiramo na njih. Ukoliko želimo "fiksirati" parametre geometrije, dovoljno ih je navesti kao parametre geometrijskog sloja sa pripadajućim vrijednostima (ali NE unutar Â¸funkcije `aes`!).

<hr>
Primjer sintakse:

`ggplot(...) + .... `

` + geom_point(color = "red")`

<hr>
Primjer KRIVE sintakse:


`ggplot(...) + .... `

` + geom_point(aes(color = "red"))   # mapira riječ "red" na estetiku 'color'!`

<hr>

## ZADATAK 7 - fiksni parametri geometrije

```{r}
# nacrajte graf ovisnosti maksimalne brzine o težini automobila
# koristite geometriju točke
# točke neka budu crvene boje i neka koriste kod za oblik broj 4
```


## ZADATAK 7 - fiksni parametri geometrije

```{r}
# nacrajte graf ovisnosti maksimalne brzine o težini automobila
# koristite geometriju točke
# točke neka budu crvene boje i neka koriste kod za oblik broj 4
ggplot(mtcars, aes(x = wt, y = mpg)) + geom_point(color = "blue")
```



