---
title: "4.1 Vizualizacija"
author: "Damir Pintar"
date: "December 12, 2016"
output:
  html_document: default
  html_notebook: default
---

```{r setup, include=FALSE}
library(tidyverse)
knitr::opts_chunk$set(echo = TRUE)
```


<hr>

### ZADATAK 1 - funkcija `plot`

```{r, echo = T}
x <- 1:50
# proslijedite `x` i `x*x` funkciji `plot`

```

<hr>

### ZADATAK 2 - učitavanje okvira `mtcars`

Koristiti ćemo podatkovni skup `mtcars` koji dolazi sa jezikom R (paket `datasets`). Podatkovni skup možemo učitati u globalnu okolinu uz pomoć funkcije `data`.

```{r, echo = T}

# Učitajte podatkovni skup `mtcars` u globalnu okolinu

# proučite okvir `mtcars`  (head, glimpse, ?...)

```

<hr>

### Crtanje prvog `ggplot2` grafa

Odabrani podatkovni skup `mtcars` ima 32 obzervacije i 11 varijabli (sve numeričkog tipa). Zamislimo da želimo vizualizirati odnos dvije varijable, npr. potrošnju (`mpg`, koja predstavlja broj milja koliko auto prijeÄ‘e na jedan galon benzina) i težinu (`wt`, izraženu u tisućama funti). 

Možemo odabrati sljedeći način mapiranja:

* težina automobila (`wt`) na *x* os grafa
* potrošnja (`mpg`) na *y* os grafa

<hr>

### Crtanje prvog `ggplot2` grafa


```{r}
ggplot() + 
layer( data = mtcars,                      # 1. podaci
       mapping = aes(x = wt, y = mpg),     # 2. mapiranja / estetike
       geom = "point",                     # 3. geometrija
       stat = "identity",                  # za sada zanemariti
       position = "identity")              # za sada zanemariti
```


Obično ne koristimo funkciju `layer` već kombinaciju funkcija `ggplot` (u kojoj postavimo "zajedničke" parametre podataka i estetika) te odabrane pomoćne `geom_X` funkcije.

```{r}
ggplot(mtcars, aes(x = wt, y = mpg)) + geom_point()
```


Postoji i funkcija `qplot` koja zapravo "imitira" sintaksu funkcije `plot` i služi za lakšu prilagodbu paketu `ggplot` za funkcije naviknute na osnovne načine vizualizacije u R-u. Ovu funkciju nećemo koristiti u nastavku uglavnom zbog njezinih ograničenih mogućnosti.

```{r}
qplot(x = wt, y = mpg, data = mtcars)

```

<hr>

### ZADATAK 3 - `shape` estetika 

Dodajmo još jednu varijablu u prikazani graf uz pomoć nove estetike - oblika točaka.

```{r}
# faktorizirajte varijablu `cyl`

# stvorite graf ovisnosti `mpg` o `wt`
# uz mapiranje `cyl` varijable na `shape` estetiku

```

<hr>

### ZADATAK 4 - `color` estetika 

Pogledajmo sada estetiku bojr - tj. `color` estetiku.

```{r}
# stvorite graf ovisnosti `mpg` o `wt`
# ovaj put mapirajte `cyl` varijable na `color` estetiku

```


<hr>

### ZADATAK 5 - jedna varijabla na dvije estetike

Istu varijablu slobodno možemo mapirati na više estetika.

```{r}
# ponovite isti graf, ali varijablu `cyl` mapirajte
# i na `color` i na `shape` estetiku

```


<hr>

### Preimenovanje osi, legende, dodavanje naslova

Ukoliko želimo, uz pomoć funkcije `labs` lako primenujemo osi ili legende te dodajemo naslov našem grafu. Sintaksa izgleda ovako:

`ggplot(... ) + ...`

`... + labs(x = "x os", y = "y os", ...`

`    title = "Naslov")`

<hr>

### ZADATAK 6 - funkcija `labs`


```{r}
# na sljedećem grafu preimenujte osi i legendu
# te dodajte adekvatni naslov (najbolje nešto što objašnjava graf)
#ggplot(mtcars, aes(x = wt, y = mpg, color = cyl, shape = cyl)) + geom_point() 

```

<hr>

### Fiksni parametri geometrije

Estetike tj. mapiranja direktno utječu na parametre geometrije, tj. oni ovise o vrijednostima varijabli koje mapiramo na njih. Ukoliko želimo "fiksirati" parametre geometrije, dovoljno ih je navesti kao parametre geometrijskog sloja sa pripadajućim vrijednostima (ali NE unutar Â¸funkcije `aes`!).

Primjer sintakse:

`ggplot(...) + .... `

` + geom_point(color = "red")`


Primjer KRIVE sintakse:


`ggplot(...) + .... `

` + geom_point(aes(color = "red"))   # mapira riječ "red" na estetiku 'color'!`


<hr>

### ZADATAK 7 - fiksni parametri geometrije

```{r}
# nacrajte graf ovisnosti maksimalne brzine o težini automobila
# koristite geometriju točke
# točke neka budu crvene boje i neka koriste kod za oblik broj 4
```

